臺灣高等法院臺南分院刑事判決　　九十四年度上更(二)字第三四號
上　訴　人
即　被　告　甲○○
選任辯護人　陳正芳律師
上　訴　人
即　被　告　丙○○
選任辯護人　林金宗律師
上　訴　人
即　被　告　乙○○
選任辯護人　林華生律師
上列上訴人因貪污治罪條例案件，不服臺灣雲林地方法院九十一
年度訴字第四六一號中華民國九十二年七月二日第一審判決（起
訴案號：臺灣雲林地方法院檢察署九十一年度偵字第四四八六號
），提起上訴，經本院判決後，由最高法院第二次發回更審，本
院判決如下：
      主      文
原判決關於丙○○、甲○○、乙○○部分，均撤銷。
丙○○依據法令從事公務之人員，經辦公用工程收取回扣，處有
期徒刑拾壹年，併科罰金新台幣壹佰萬元，罰金如易服勞役，以
罰金總額與陸個月之日數比例折算。褫奪公權陸年。所得財物新
台幣壹佰肆拾壹萬貳仟伍佰元應予追繳沒收，如全部或一部無法
追繳時，以其財產抵償之。
甲○○、乙○○均無罪。
      事      實
一、丙○○自民國（下同）八十三年三月一日起至八十九年五月
    十五日止，擔任雲林縣北港鎮鎮長，負有執行、經辦、監督
    公共工程之職務，為依據法令從事公務之人員。
二、雲林縣北港鎮於八十七年八月二十八日為端正社會風俗－改
    善喪葬設施及葬儀計畫，辦理北港鎮府番公墓公園化及增購
    納骨櫃工程（下稱本件工程），該工程於八十七年十二月十
　　六日公告招標，販售工程標單、投標須知、圖說等招標文件
　  。營造商嘉邦營造有限公司（下稱嘉邦公司），負責人林揚
    名（業經原審判決免刑確定）為圍標該工程，乃透過與丙○
    ○熟識且有圍標經驗之劉金樹（前北港鎮新街里里長），支
    付新台幣（下同）二十萬元（包括收購標單應支付領標廠商
    之支出），請劉金樹收購標單，以達到圍標的目的。劉金樹
    表示同意，並告以須徵詢鎮長丙○○同意，支付工程回扣，
    才能順利圍標成功。林揚名依劉金樹建議，意圖向丙○○行
    賄，支付工程回扣，讓丙○○違背公務員保密之規定，洩漏
    工程底價，並採取一切使其順利得標的方法。乃基於違背職
    務行賄之犯意，於該工程設計後公告招標前之八十八年十二
    月初某日，前往該所鎮長室拜訪丙○○。表示嘉邦公司有意
    圍標本件工程。丙○○身為鎮長，對於本件工程之招標，有
    核准、監督之職責，並有核定工程底價之權。明知工程底價
    、領標廠商名單，係依法應保守之秘密，竟基於洩漏工程底
    價、領標廠商名單、收取工程回扣之犯意，同意由林揚名圍
    標本件工程，但要求林揚名必須給付工程款百分之二十五之
    回扣。林揚名同意丙○○之要求。於是丙○○當場用一張紙
    寫下本件工程底價五百七十二萬元，而違背職務洩漏底價給
    林揚名。林揚名看完底價後，丙○○即將該紙張撕毀。嗣後
    丙○○並洩漏領標廠商名單給林揚名，作為收購標單圍標本
    件工程之用。
三、林揚名獲得丙○○承諾後，分別向南朝營造有限公司（下稱
    南朝公司）負責人許澤星、承緯營造有限公司（下稱承緯公
    司）負責人陳美秀，借用該二家公司執照參與陪標，以符合
    必須三家以上廠商參與投標之規定。另由劉金樹協助向其他
    領取標廠商收購標單。迄八十八年一月九日至十一日開標前
    ，林揚名發現尚有宜進營造有限公司（下稱宜進公司）的標
    單尚未收取。因時間急迫，林揚名商請友人吳定連開車載其
    前往彰化縣永靖鄉○○村○○路○段六十四巷二號宜進公司
    ，找負責人蕭瑟榮收購標單。但因蕭瑟榮不在，而與其妻陳
    素姜洽談。林揚名表明來意，陳素姜打電話詢問蕭瑟榮後，
    表示已將標單寄出，但同意配合被宣布廢標，不再競標。林
    揚名支付一萬元後離去，並於開標前，將宜進公司已經投標
    ，同意配合圍標被宣告廢標，告訴丙○○。請丙○○指示該
    所辦理開標人員，將宜進公司標單宣布廢標，以便嘉邦公司
    順利得標。
四、林揚名為籌措押標金進行圍標事宜，乃於八十八年一月八日
    指示其妻林江秋前往第一商業銀行北港分行，以短期擔保放
    款貸款一百十五萬元及八十五萬元，二筆合計二百萬元，存
    入嘉邦公司在該行之第０三五一六０號帳戶內，再於同日分
    三次，自該帳戶各提領五十萬元，合計一百五十萬元，直接
    向該行購買票號0000000號、面額五十萬元之本行支
    票，做為嘉邦公司圍標本件工程的押標金；另轉帳五十萬元
    至彰化銀行北港分行南朝公司第二六一九六－三號帳戶，購
    買該行票號ＫＢ0000000號、面額五十萬元之本行支
    票，做為南朝公司陪標的押標金；另轉帳五十萬元至北港鎮
    農會信用部承緯公司第0000000－0號帳戶，購買票
    號ＴＢ三０四三九號、面額五十萬元之合作金庫本行支票，
    做為承緯公司陪標的押標金。以此迂迴手法來逃避司法機關
    之追查。林揚名製作標單時，依據丙○○所洩漏之底價，只
    有嘉邦公司投標金額為五百六十五萬元，低於而且極接近底
    價，其餘二家陪標公司，投標金額均高於底價，即南朝公司
    為五百八十萬元、承緯公司為五百七十九萬元，而參與投標
    。
五、林揚名於八十八年一月十一日得標後之翌日（同月十二日）
    ，前往北港鎮公所領回南朝公司與承緯公司陪標之押標金，
    存入該二公司設於前述彰化銀行北港分行及北港鎮農會帳戶
    內，再以同業存款轉帳方式，存入第一銀行北港分行，並領
    取現金共一百萬元存回嘉邦公司第一銀行北港分行第０三五
    一六０號帳戶。
六、林揚名在得標前，為了準備賄款及分散風險，由其妻從嘉邦
    公司設於第一銀行北港分行第０三五一六０號帳戶內，分三
    次共提領一百四十一萬五千元（八十七年十二月四日提領三
    十萬元、八十八年一月八日提領三十萬元及十萬元、八十八
    年一月十二日提領五十萬元及二十一萬五千元）。在得標後
    不久，亦即八十八年一月十二日之後之某日下午，計算投標
    金額五百六十五萬元百分之二十五之工程款回扣為一百四十
    一萬二千五百元，將其中一百四十一萬二千五百元，用牛皮
    紙袋裝妥，親自送往北港鎮公所鎮長室，將賄款交給丙○○
    收受。丙○○因此取得該筆工程回扣。
七、嗣劉金樹因另涉犯口湖鄉工程圍標弊案（已經判決有罪確定
    ），被提報為治平專案對象（即流氓），自認揹黑鍋，乃於
    八十九年九月二日以舉行記者會方式，透露除口湖鄉弊案外
    ，並涉及本案工程及體育館工程，且指出該二項工程有地方
    首長涉入之情形。
八、案經法務部調查局雲林縣調查站移送臺灣雲林地方法院檢察
    署檢察官偵查起訴。
      理      由
壹、被告丙○○有罪部分：
一、訊據被告丙○○矢口否認經辦公用工程收取回扣之犯行，辯
    稱：未洩漏工程底價予林揚名，及收受賄賂，讓林揚名圍標
    本件工程。不能僅憑同案被告林揚名公司之銀行往來明細表
    ，推定被告收受賄賂。又林揚名是否交付賄賂、提領金錢之
    次數、時間、交付賄款之時間，前後供述歧異；其妻林江秋
    僅間接與聞，且與林揚名供述不一致。自不能僅憑林揚名、
    林江秋有重大瑕疵且與事實不符之指述，及無法得知金錢去
    向之銀行往來明細表，推定被告已經收受賄賂。伊未對任何
    人指示對宜進公司的標單廢標。亦無左右開標人員強將某標
    單廢標云云。
二、被告丙○○自八十三年三月一日起至八十九年五月十五日止
    ，擔任雲林縣北港鎮鎮長，係依據法令從事公務之人員。其
    執行、經辦本件公共工程，負有核定底價之職務，對於招標
    、開標作業，亦直接負有監督之責，此為被告於調查站接受
    調查及檢察官訊問時所自承，並有其之訊問筆錄附卷可參（
    見八十九年度他字一三五五號卷第一四０、一四一、一六二
    頁反面）。
三、原審同案被告林揚名以嘉邦公司圍標本件工程，而以五百六
    十五萬元得標之經過：
(一)同案被告林揚名借牌圍標之情形：
    林揚名向許澤星、陳美秀分別借用南朝公司、承緯公司執照
    參與陪標，以符合必須三家以上廠商參與投標之規定。林揚
    名為籌措押標金進行圍標事宜，於八十八年一月八日指示其
    妻林江秋前往第一商業銀行北港分行，以短期擔保放款貸款
    一百十五萬元及八十五萬元，二筆合計二百萬元，存入嘉邦
    公司在該行之第０三五一六０號帳戶內，再於同日分三次，
    自上述帳戶，各提領五十萬元，合計一百五十萬元。其中向
    該行購買票號0000000號、面額五十萬元之本行支票
    ，做為嘉邦公司圍標本件工程的押標金；另轉帳五十萬元至
    彰化銀行北港分行南朝公司第二六一九六－三號帳戶，購買
    該行票號ＫＢ0000000號、面額五十萬元之本行支票
    ，做為南朝公司陪標的押標金；另轉帳五十萬元至北港鎮農
    會信用部承緯公司第0000000－0號帳戶，購買票號
    ＴＢ三０四三九號、面額五十萬元之合作金庫本行支票，做
    為承緯公司陪標的押標金。林揚名並依據丙○○所洩露之底
    價，製作標單之投標金額。分別為：嘉邦公司五百六十五萬
    元、南朝公司五百八十萬元、承緯公司五百七十九萬元，參
    與投標等事實，經林揚名於原審審理時自白承認（見原審卷
    (一)第一三一頁、原審卷(二)第四十一頁反面），且經證人林江
    秋（見原審卷(一)第一七五頁反面、第一七六頁）、許澤星結
    證屬實（見原審卷(一)第二０四至二０六頁）。並有林揚名以
    嘉邦、南朝、承緯公司圍標本件工程之投標資料（分別存放
    於本件工程招標卷宗編號二至四號標封內）、承緯公司購買
    押標金及退還押標金之流程表、第0000000－0號帳
    戶客戶往來交易明細表、第一商業銀行存款取款憑條、支票
    存款送款簿、合作金庫現金支出傳票、存款憑條、北港鎮農
    會收入、支出傳票、ＴＢ0000000號支票等影本；南
    朝公司購買押標金及退還押標金之流程表、第一商業銀行存
    款送款簿、存摺類存款取款憑條、支票存款送款簿、彰化商
    業銀行支出傳票、存摺存款取款憑條、本行支票申請書代收
    入傳票、ＴＢ0000000號支票等影本為證（見八十九
    年度他字第一三五五號卷(二)第三十三至四十一頁）。是林揚
    名借用南朝、承緯二家公司執照，與其嘉邦公司，足三家
    公司，而圍標本件工程，事證相當明確。
(二)林揚名委託劉金樹收購標單之情形：
  1.本件係因劉金樹涉犯口湖鄉工程圍標弊案（已經判決有罪確
    定），被提報為治平專案對象，自認揹黑鍋，乃以舉行記者
    會方式，透露其除口湖鄉弊案外，並涉及本件工程及體育館
    工程，且指出該二項工程有地方首長涉入之情。檢察官據此
    而發動偵查，有八十九年九月三日中國時報第十八版及同月
    五日聯合報第十九版報導剪報資料二紙附卷可參（見八十九
    年度他字第一三五五號卷(一)第一、二頁）。
  2.林揚名委託劉金樹協助向其他領標廠商收購標單，以利圍標
    本件工程：關於劉金樹協助林揚名收取標單，以利林揚名圍
    標本件工程部分，業據林揚名自白不諱（林揚名在原審自白
    如何交給劉金樹二十萬元，委託劉金樹收購標單，詳如後述
    。見原審卷(二)第三十八、三十九頁），證人劉金樹於原審審
    理時亦證稱：「我擔任里長及承緯公司的工地主任，約有三
    、四年了，是在八十八年左右。在擔任里長時就認識丙○○
    ，當時他在北港鎮公所擔任秘書，洽公時經常在一起泡茶聊
    天。小時候就認識林揚名，是好朋友。我知道本件工程招標
    之訊息。」「八十九年九月二日有召開記者會，對記者說北
    港府番公墓工程有弊案，地方首長涉案，所指的是鄉鎮長或
    代表會主席。我是想有人收標單，我被提報流氓，不甘心，
    所以我要檢舉。」「林揚名有拜託我幫他處理標單。我們有
    聯絡，他打電話來說，他要做，叫我打電話給拿標單的人，
    處理一下，哪些人忘記了。沒有記錄，因為林揚名在他家有
    拿名單給我，我就在家裏打電話給包商，問他們是否有意願
    要做，如果沒有意願做，我告訴他們有人有意願要做。有幫
    他（指林揚名）送錢給包商，送給幾個包商，忘記了，大約
    有十個左右。每個廠商的價錢不一定，有的要多一點，最高
    三萬到五萬，最少不低於五千元。錢是林揚名提供，是現金
    ，開標前一天傍晚的時候，在他家裏給的。」「林揚名沒有
    給我酬勞，我時常到他家泡茶，他夫妻對我都很好。」「（
    在地檢署為什麼沒有回答有拿二十萬元收購標單，及林揚名
    有提供投標廠商名冊給你？）因為我怕害了林揚名夫婦。」
    （見原審卷(一)第一六五至一七０頁），證人劉金樹的證詞，
    與林揚名的自白，對於委託劉金樹收購標單，支付二十萬元
    的事實，相互吻合。而林揚名與劉金樹自小認識，又是好友
    。本件工程招標時，劉金樹在承緯公司擔任工地主任，承緯
    公司又借牌給林揚名圍標本件工程，更顯見二人關係之密切
    。故林揚名委託劉金樹向領標廠商收購標單，以利林揚名圍
    標本件工程，足以認定。
  3.八十八年一月九日至十一日開標前，林揚名向宜進公司收購
    標單，因宜進公司標單已寄出，而不及收購，但宜進公司收
    取一萬元後，同意林揚名將該公司標單廢標：關於林揚名向
    宜進公司收購標單，因標單已寄出而不及收購，但宜進公司
    同意配合林揚名圍標，將其標單宣告廢標，林揚名亦支付一
    萬元代價給宜進公司等情，為林揚名所自承。證人蕭瑟榮、
    陳素姜夫婦於接受調查站詢問及檢察官第一次訊問時，雖均
    否認有接受林揚名金錢，同意廢標處理。但對於宜進公司是
    否參與投標本件工程，則供述反覆，甚至還說不認識林揚名
    。不過也表示被廢標的無奈：「．．有些承辦人員均與有意
    圍標之廠商私下串通，不用徵得投標廠商之同意即可於標單
    上動手腳，而導致投標廠商遭宣布廢標。且若有其他廠商明
    知該工程已有特定廠商與公所發包工程承辦人員串通並欲圍
    標，即使勉強得標，往後該工程施工及驗收均會遭致極大之
    阻礙及刁難，公司也可能因此而造成巨額損失。因此，本件
    工程本公司經投標後遭廢標而無法承做該工程，我也不想再
    過問原因。」（見八十九年度他字第一三五五號卷(三)第一三
    八頁），蕭瑟榮夫婦起初在接受調查，因怕惹麻煩，語多保
    留，不願供出實情。直至九十一年八月二日上午九時，檢察
    官指揮調查站對蕭瑟榮、陳素姜測謊，測謊結果，蕭瑟榮對
    於調查人員詢問：「有無答應林揚名配合其得標府番公墓工
    程」，所作回答，呈情緒波動反應，研判有說謊情形；陳素
    姜則因生理狀況不佳，測試結果不能研判。有法務部調查局
    九十一年八月六日調科參字第０九一二三０五二七六０號測
    謊報告一件附卷可參（見八十九年度他字第一三五五號卷(三)
    第一七七至一七九頁、第一八八頁）。在測謊後檢察官複訊
    蕭瑟榮、陳素姜，蕭瑟榮始證稱：「林揚名去找我太太，我
    不在場。我太太打電話給我，說有人要圍標做這個府番公墓
    工程，叫我們讓他做。我跟我太太說標單已寄出，就叫我太
    太跟對方說他自己去處理。」「我太太說有二、三個人來，
    時間已久，記不了那麼多。」（見八十九年度他字第一三五
    五號卷(三)第一八三頁反面）；陳素姜亦證稱：「林揚名有到
    宜進公司表示他要承包府番公墓工程，請我們讓他做。當時
    有二人以上來公司。他來找我問府番公墓工程有無領標。我
    說有，標單已經寄出去了，我們很想得標。他們一直跟我拜
    託，我才勉強同意，請他們自己處理。他說他會自己處理。
    林揚名有給我一萬元。當時有打電話給我先生蕭瑟榮說這件
    事情。」「之前說謊，是為了保護自己。」（見八十九年度
    他字第一三五五號卷(三)第一八四頁反面、第一八五頁）。蕭
    瑟榮、陳素姜於原審審理時亦結證證明林揚名找他們，他們
    也收了一萬元，同意由林揚名來處理已經寄出去的標單，其
    證詞擇要如下：
  (1)蕭瑟榮之證詞：
  　問：她（指陳素姜）負責何工作？答：我們是家族企業，我
    負責工地，她負責工作的聯絡，叫材料、技術上、金錢支付
    、機關文書等工作，我大部分都做公家的工程。
    問：投標工程時，有人去找過你圍標？答：有人去找過我，
    但是我們投寄以後，他們才去找我們，說他們已經作業好了
　　，讓他們投標，【我對他們說，我已經寄出去了，告訴他說
  　你們有辦法就自己去處理】。
    問：是誰去找過你？答：（證人回頭指著被告林揚名）就是
    他跟著另外一個人一起去的。
    問：問他去何處找你？答：公司，現在的公司地址。
    問：去找你時現場有何人在場？答：我記得我太太在，再來
    就是有一個會計小姐，但是她已經離職。
    問：何人跟林揚名接觸？答：我忘記了，【回想起來，我不
    太認識林揚名，後來我有跟他接觸，我叫他們自己去處理】
    ，當時我們對於外地的工程儘量不要淌這一個渾水。
    問：林揚名去你公司幾次？答：一次，應該沒有再去，如果
    有再去，我就不清楚，我記得是一次。
    問：林揚名有無拿一萬元給你？答：應該有拿。因為我買標
    單要錢，拿多少忘了。
    問：錢是拿給何人？答：不記得了。
    問：為何一開始不講實話？答：因為很無奈，我不想惹事情
    。
    問：你如何知道去的人有二人？答：我太太會跟我講。其實
    就本案我沒有什麼印象，但是經過調查站、偵查的訊問，我
    才回想起來一些事情，投標的金額是我算的，我公司投標的
    金額都是由我來估算的（見原審卷(一)第一九六至一九八頁）
    。
  (2)陳素姜之證詞：
  　問：你的工作？答：營造廠工作。
    問：公司？答：宜進營造股份有限公司。
    問：你的工作？答：雜事，幫我先生工作。
    問：宜進有無參加北港鎮公所公墓工程的投標？答：有。
    問：你認識林揚名？答：要看到人才知道。
    問：請證人回頭看看背後的林揚名，你認識他？答：認識，
    見過一次面。
    問：何時見過面？答：好久了。
    問：何事見面？答：他去我家。
    問：他跟你談什麼？答：好像還有別人一起去，就是北港這
    一件工程的事情。
    問：對於工程如何商量？答：找我，問我說有沒有這一件工
    程，我說有。問我有無領這一標，我說有。通常這些事情都
    是我先生在處理，我問他什麼事。他說這一件工程能不能讓
　　他們做，這一件事情都是我先生在負責，我只是幫忙而已。
  　問：有無談條件？答：他問我說寄了嗎？我說寄了。他們說
    能不能幫忙。我說已經寄了怎麼幫忙。
    問：他們對於你的回答，有無說請你如何幫忙？答：沒有，
    我只說已經寄去了。
    問：（提示八十九年他字第一三五五號卷三，八月二日的偵
    訊筆錄一六○頁，並告以要旨），你講的實在？答：實在。
    問：他去找你時，現場有何人？答：我見過林揚名（證人回
    頭指著被告）。當場有林揚名，還有他帶來一個或二個人來
　　，我先生不在，我拿電話給林揚名對他說，請他直接跟我先
  　生聯絡。
    問：他有無說要如何處理你們寄出去的標單？答：【我跟他
    講，我已經寄出去了，你們自己去處理】。
　　問：你們講話中，他有無說要將你們已經寄出去的標單變成
 　 廢標？答：他就丟一萬元給我（見原審卷(一)第二０一至二０
    三頁）。
  (3)綜觀以上被告林揚名的自白、證人蕭瑟榮、陳素姜的證詞及
    事後開標時，宜進公司亦如預期被宣布廢標（詳如後述）等
    情觀之，足以證明：八十八年一月九日至十一日開標前，林
    揚名發現宜進公司領有標單，尚未收取。因時間急迫，林揚
    名商請友人吳定連開車載他到彰化縣永靖鄉○○村○○路○
    段六十四巷二號宜進公司，找負責人蕭瑟榮收購標單。但因
    蕭瑟榮不在，而與其妻陳素姜洽談。林揚名表明來意後，陳
    素姜打電話請示蕭瑟榮，表示已將標單寄出，但同意收受一
    萬元，配合被宣布廢標，不再競標。
(三)本件工程，因為林揚名有效圍標，而使該公司（嘉邦公司）
    得以五百六十五萬元極接近底價之高價得標：
    本件工程開標結果，有宜進、承緯、南朝、嘉邦四家公司參
    與投標。宜進公司投標金額最低，但被宣布廢標。其他三家
    公司投標金額如下：承緯公司五百七十九萬元、南朝公司五
    百八十萬元、嘉邦公司五百六十五萬元。只有嘉邦公司投標
    金額低於底價五百七十二萬，另外兩家公司均超過底價，很
    自然的就由嘉邦公司得標。此為被告等人所自承，並有四家
    公司之投標文件、開標紀錄可資證明（見本件工程招標卷宗
    ）。
(四)綜上所述，由於被告林揚名透過劉金樹收購標單，而得於順
    利圍標本件工程，事證亦極明確。
四、被告丙○○，在本件工程開標前，與林揚名接觸，要求按工
    程得標價額百分之二十五計算之回扣，而把工程底價、領標
    廠商名單，洩漏給林揚名，使林揚名得以圍標本件工程。事
    成後林揚名在北港鎮公所鎮長室將回扣款一百四十一萬二千
    五百元，交付被告丙○○收受：雖然被告丙○○始終否認在
    本件工程開標前，與林揚名有過接觸，並要求工程回扣，把
    工程底價洩漏給林揚名，由其圍標本件工程。然查：
(一)原審同案共同被告林揚名以下供述，一再指稱被告丙○○，
    在本件工程開標前，與被告林揚名接觸，要求按工程得標價
    額百分之二十五計算之回扣，把工程底價洩漏給林揚名，使
    林揚名得以圍標本件工程。林揚名在開標前，就分次提領一
    百四十一萬五千元，為給付工程回扣預作準備，並避免被查
    獲。在得標後不久，計算投標金額五百六十五萬元百分之二
    十五之工程款回扣為一百四十一萬二千五百元，將一百四十
  　一萬二千五百元，用牛皮紙袋裝妥，親自把該筆回扣拿到鎮
    長室交給被告丙○○收受，詳述如下：
  1.九十一年六月二十八日接受檢察官訊問之供述筆錄（見八十
    九年他字第一三五五號卷(二)第八十四至八十六頁）：
    問：何以要圍標本件工程？答：價格不錯，工程款。
    問：你知道工程價格，是否你事先知道底價？答：多少錢知
    道，去問才知。
    問：投標之前是否知道工程底價？答：我問鎮長丙○○才知
    。
    問：何時問工程底價？答：忘記。
    問：何以鎮長會洩漏底價？答：我給他每一百萬元有二十五
    萬元好處。
　  問：總共給鎮長多少錢？答：照比例，我拿去他家給他的（
    證人已更正為係拿至鎮長辦公室，亦以「拿至鎮長辦公室」
    ，較為可信，詳如後述）。
    問：你交給他的錢，如何領出來？答：在投標後，工程未做
    前領的。
    問：是鎮長叫你找二家廠商來圍標？答：我自己去找的。
    問：鎮長有拿工程預算書給你看？答：沒有，祇給我知道底
    價。
    問：這件工程賺多少？答：沒有多少，因為要給鎮長一百多
    萬元。
    問：你當時跑去問鎮長工程底價？答：由里長劉金樹介紹，
    要我去問鎮長工程底價。
    問：劉金樹跟你說什麼？答：他說要做這件工程，要去問鎮
    長。
    問：劉金樹怎知你要承包這工程？答：是我請他收買標單，
    而且劉金樹常在公所出入，他應知道。
    問：工程價額一百萬元，要給鎮長二十五萬元，是何時談的
    ？答：我去找鎮長，問鎮長這件工程給我做，我要承包。他
    才說每一百萬元要給他二十五萬元，他才說底價。
    問：你將一百萬元交鎮長的時間是上午或下午？答：下午。
    問：你給鎮長一百萬元，有何人知道？答：沒有人知道。
    問：你總共給鎮長多少錢？答：大概一百四十多萬元。
    問：錢由何處領出來？答：一銀，帳戶要問我太太。
    問：何人去領的？答：我太太去領，他拿給我。
　　問：你太太知道這筆錢要給鎮○○○○○道。
  2.九十一年六月二十八日接受調查站調查時之供述筆錄（見八
    十九年他字第一三五五號卷(二)第九十頁至九十五頁），因問
    題太冗長，只就林揚名之回答相關部分，擇要記載如下：
    「．．我知道該件工程單價設計偏高，且當時我營造公司沒
    有接洽任何業務，乃有意承攬。我主動找前北港鎮新街里長
    劉金樹，要求他幫我協調所有前往購買標單的廠商。劉金樹
    當時要求我去找鎮長丙○○，要求丙○○同意由我承攬。約
    於開標日前一星期至十餘天，我自行前往北港鎮公所鎮長室
    與丙○○協調後，丙○○同意我以圍標方式標得工程，代價
    係我須支付丙○○工程款百分之二十五，作為他同意我圍標
    本件工程的酬庸。取得丙○○同意後，我乃透過電話向劉金
    樹表示已經獲得丙○○同意，請劉金樹向領標的廠商收取標
    單。．．為了能標本件工程，我在該工程設計後（詳細時間
    我已記不得了），我要求我太太林江秋前往第一銀行北港分
    行嘉邦公司帳戶，領取需支付給丙○○的款項一百四十一萬
    二千五百元。我明確記得係支付給他如此款項，我太太林江
    秋提款的數量可能為整數，再由我個人補足款項支付給丙○
    ○。支付給丙○○前述一百四十一萬二千五百元，本件工程
    經於八十八年一月十一日開標後，我前往北港鎮公所瞭解開
    標結果，公所員工（究係何人已經忘記）表示該工程由我得
    標，另一投遞標單參與投標的廠商宜進公司，因為標單上有
    印泥痕跡，被宣布廢標．．。」「劉金樹當時並沒有告知我
    ，為何圍標工程需先行徵得北港鎮長丙○○的同意，僅向我
    表示圍標工程需徵得機關首長同意才有辦法得標該工程。」
    「我聽到劉金樹的建議，為了能標得府番公墓工程，我在該
    工程設計後與公告前這段期間（詳細日期我已記不清楚），
    親自前往北港鎮公所鎮長室找到丙○○，向丙○○表示我有
    意承攬府番公墓工程。丙○○表示可以，但必須支付他百分
    之二十五的工程回扣，回扣按得標金額百分之二十五計算。
    我答應丙○○之要求。丙○○就親自於一張小紙條寫下該工
    程的底價五百七十二萬元。我看了一下紙條，點頭示意表示
    看到了，知道工程底價後，丙○○隨即將紙條撕毀丟棄垃圾
    桶。」「．．我於開標前某天下午，我陪同我太太林江秋前
    往第一銀行北港分行，從我嘉邦公司的帳戶領取應支付給丙
    ○○的現金款項（當時究竟領取多少金額，我已記不清楚）
    。我記得係領取前述款項當天（詳細日期我確已記不清楚，
    詳細領取款項的日期，要從我前述帳戶交易明細表核對後才
　　清楚）將上述金額裝在牛皮紙袋內，親自開車送到北港鎮公
 　 所鎮長室交給丙○○本人收取。」
  3.九十一年六月二十八日林揚名接受檢察官第二次訊問時之供
    述筆錄（見八十九年他字第一三五五號卷(二)第一一四至一一
    六頁）：
    「劉金樹要我先去找鎮長談好才能承做。」「有去鎮長室找
    鎮長，我向他說給我做，他說要二十五％。沒有其他人在場
    。」「我叫劉金樹去找投標廠商，我有名單。」「名單是公
    所的人拿來，是我與鎮長談妥後，他一定要給我名單。」「
    鎮長確實有告訴我底價，何時告訴我，我已忘記。」「時間
　　我不是很確定，但他曾寫在紙條上給我看，之後就撕掉。」
  　「忘記在投標前幾天，把名單交給劉金樹。」
  4.九十一年七月四日接受調查站訊問時之供述筆錄（見八十九
    年他字第一三五五號卷(三)第八十八頁反面、第八十九頁）：
    「．．前述交付給前北港鎮長丙○○一百四十一餘萬款項，
    幾乎都由林江秋自第一銀行北港分行嘉邦公司第０三五一六
    ０號帳戶領取現金後交給我，再由我送給丙○○。惟林江秋
    至北港農會及第一銀行北港分行領款的詳細情形，我與林江
    秋均已經記不清楚。經我檢視我向第一銀行北港分行取得的
    嘉邦公司第０三五一六０帳戶存款明細分類帳，歸納可能提
    領時間大約於八十七年九至十月間，經林江秋分批提領後籌
    足一百四十一萬餘元（我確定一百四十一萬元有交付給丙○
    ○，但無法肯定與丙○○約定之款項一百四十一萬二千五百
    元之尾數二千五百元是否交付）交給我。我確定係親自以牛
    皮紙袋包裝入上述款額現金交付給丙○○本人，交付地點係
　  北港鎮公所鎮長室，約於下午時間（詳細時間不記得）。當
    時只有我與丙○○在場，經丙○○檢視清點該款項確定無誤
    後收下，我就離開北港鎮公所鎮長室。」
  5.林揚名於九十一年七月四日接受檢察官訊問時之供述筆錄（
    八十九年他字第一三五五號卷(三)第九十三頁反面、第九十四
    頁反面）：
    「我向鎮長說宜進標已寄出了，讓他廢標。我是去公所鎮長
　　室向鎮長說的，當時沒有其他人在，是在下午。」「拿工程
 　 回扣給鎮長是實在的。」
  6.林揚名於九十一年八月一日接受調查站詢問時之供述筆錄（
    見八十九年他字第一三五五號卷(三)第一００、一０一頁）：
    「我於九十一年六月二十八日、七月四日於貴站接受詢問及
    檢察官蔣得龍先生複訊時，所作供述均實在。但我無法詳細
    記得在何時支付上述款項給丙○○，需經檢視我個人帳戶資
    料才清楚。另我九十一年七月四日於貴站與雲林地檢署供述
    表示是在八十七年九月、十月間支付上述款項給丙○○，是
    我誤認我歸還給銀行短期擔保放款之一百五十萬元款項（代
    號ＴＰ六六），才作出不正確的回答。經我檢視嘉邦公司帳
    號00000000000帳戶款項，因該帳戶僅作為我公
    司營運之用，並主要作為購買工程押標金、歸還銀行短期擔
    保借款等，都是轉帳方式購買工程押標金。另如果要圍標工
    程必須給機關首長的圍標報酬款項，也都由該帳戶內提領現
    金（代號ＣＰ）後交付。所以我確定交付給丙○○上述一百
    四十一萬二千五百元的款額，係由我與我太太林江秋自該帳
    戶提領現金後，再由我將上述現金款額交給丙○○。而從該
    帳戶於八十七年十二月間至八十八年一月間資金往來明細中
    ，嘉邦公司在該期間沒有承攬或施作工程，應該沒有給他人
    工程款等款項。所以該帳戶資金往來明細所登載於『八十七
    年十二月四日提領三十萬元』、『八十八年一月八日提領三
    十萬及十萬元』、『八十八年一月十二日提領五十萬及二十
    一萬五千元』，總計提領一百四十一萬五千元的現金。彙整
    後由我於八十八年一月十二日後交付給丙○○，惟詳細交付
    日期我已記不清楚。」「我於九十一年七月四日於貴站與雲
    林地檢署的供述顯然有錯誤，當時我係因為無法確定所提領
    的款項與明細表的代號，所以告知貴站人員與檢察官於八十
    七年十月間提領一百五十萬元的款項有錯誤。經我檢視我向
    第一銀行北港分行取得的嘉邦公司０三五一六０帳戶存款明
    細分類帳，確定貴站所整理的提款時間，當時沒有支出任何
    工程款與貸款給上游廠商。前述八十七年十二月四日、八十
    八年一月八日、八十八年一月十二日等三日提領的現金一百
    四十一萬五千元，係交付給丙○○（僅交付其中之一百四十
    一萬二千五百元）。另八十七年十二月十九日提領之二十萬
    元是交付劉金樹作為代為處理圍標事宜之酬庸。因支付給丙
    ○○提領之一百四十一萬五千元款額，係犯罪行為，也沒有
    一次提領。」「我確定徵得宜進公司老闆娘的同意，所以才
    能確保圍標能成功。另我徵得宜進公司老闆娘同意，返家後
    與劉金樹、丙○○等人聯繫，告知宜進公司雖已經寄發標單
    ，但同意配合被宣布廢標。惟我告知丙○○上情後，丙○○
    並未明確向我表示如何讓宜進公司的標單被宣布廢標。」
  7.於九十一年八月一日接受檢察官訊問時之供述筆錄（見八十
    九年他字第一三五五號卷(三)第一五八頁）：
　  「今日在調查站所述實在。有將賄款一百四十一萬五千元交
    給鎮長。賄款是從嘉邦公司一銀北港分行提領的。是分別從
    八十七年十二月四日提領現金三十萬元、八十八年一月八日
    提領現金三十萬元及十萬元、八十八年一月十二日分別提領
    五十萬元及二十一萬五千元，共一百四十一萬五千元。」「
    （問：為何之前你們均供稱有將賄款交給鎮長，但是有關提
    領時間、提領次數為何不同？）因為時間太久忘記了，這次
    有調銀行的資金往來。」「一次付給鎮長。因為這是犯罪的
    ，才分批領，才不會一次領的數額是要給鎮長的錢，而被查
    獲。我確實有將賄款交予鎮長。」「我向劉金樹及鎮長講，
    說把它做成廢標，我有告訴他們說宜進公司已經將標單寄出
    來了。」
  8.於九十一年八月二日接受檢察官訊問時之供述筆錄（見八十
    九年他字第一三五五號卷(三)第一八六頁）：
    「賄款是我陪林江秋去領的。」「分批提領賄款有告訴林江
    秋是要送給鎮長的，而且分批提領比較不容易被發現。」「
    開標之後隔一、二天，把賄款交給鎮長。在公所鎮長辦公室
　　，賄款用黃色大信封袋裝。鎮長把錢收在辦公桌較大的抽屜
  　內。」「送錢的事，除我太太外，沒有人知道。」
  9.林揚名於原審審理時自白委託劉金樹收購標單，取得宜進公
    司同意廢標，圍標本件工程。而且向被告丙○○致送回扣，
    獲得丙○○首肯。丙○○亦將工程底價洩漏給他。得標後即
    將工程回扣交給丙○○：
    問：你經營嘉邦營造多久？答：三、四年。
    問：你曾經做過北港鎮公所工程？答：有。
    問：有十件？答：有十多件。
    問：你之前有與被告甲○○、被告丙○○、被告乙○○認識
    ？答：之前就有認識。
    問：你跟他們三人認識多久？答：忘記了。
    問：有三年？答：有。
    問：你跟他們三人有無糾紛？答：沒有。
    問：有無衝突？答：沒有。
    問：有跟他們三人經營生意？答：沒有。
    問：你承作府番公墓工程時，有無拜託劉金樹？答：有。
    問：你拜託他作何事？答：收標單。
    問：你何時拜託他？答：忘記了。
    問：大約在開標前多久？答：忘記了。
    問：你拜託他如何收取標單？答：他如何收取我不知道。
    問：你拿多少錢給他？答：二十萬元。
    問：你有去找被告丙○○？答：有。後來才去的。
    問：你去找他作何事？答：講這件工程。
    問：他有無告訴你底價？答：他寫給我看。
    問：他在何處寫給你看？答：辦公室。
    問：鎮長辦公室？答：是的。
    問：寫在何處給你看？答：紙上。看了以後撕破。
    問：金額多少？答：忘記了。
    問：你看到紙上的金額後，有無對他說什麼？答：沒有。
    問：他有無對你要求回扣？答：之前有。
    問：要求多少？答：百分之二十五。
    問：是以你標到的底價？答：是的。
    問：你有無去找過宜進公司？答：有。
    問：你找宜進公司作何事？答：講標函的事情。
    問：是北港公墓這一件？答：是的。
    問：你如何說的？答：我拜託他給我作。
    問：你有拿錢給他？答：有。
    問：拿多少？答：一萬元。
    問：一萬元拿給誰？答：陳素姜。
    問：你有向許澤星、陳美秀借南朝、承緯這兩個牌？答：有
    。
    問：你借這兩個牌也是標取這個工程？答：是的。
    問：這兩家的押標金是你出的？答：是的。
    問：你有跟鎮公所的人商議這標單如何廢標？答：沒有。
    問：公所的人有對你說如何處理？答：我不知道。
    問：事後你有無拿錢給被告丙○○？答：標到後才有。
　  問：你拿錢去哪裡給他？答：鎮公所。
    問：拿現金或支票？答：現金。
  　問：現金拿多少？答：忘記了。
    問：錢如何包裝？答：牛皮紙袋裝著。
    問：（提示九十一年八月一日林揚名調查站筆錄，並告以要
    旨）對於資金來源的陳述，是否實在？答：實在。
    問：請繼續看後面一頁，調查員繼續問你，資金交予被告丙
    ○○不是一次提領，另金額二十萬元也交給劉金樹，作為圍
    標用，所述是否實在？答：實在。
    問：調查站所說，他（指丙○○）如何表示要你給付百分之
    二十五的回扣等，這些的陳述是否實在？答：實在。
  １０林揚名前後於調查站、原審偵審中之自白供述，已經相當清
    晰的描述付給劉金樹二十萬元，委託劉金樹收購標單。也親
    自到宜進公司收購標單，拜託宜進公司把本件工程讓給他做
    ，宜進公司也同意廢標。在圍標前，亦親自到北港鎮公所鎮
    長室找被告丙○○，希望獲得丙○○首肯，圍標承攬本件工
    程。丙○○當場要求承攬本件工程，必須支付工程款（得標
    價額）百分之二十五之回扣。雙方達成共識後，丙○○用一
    紙條寫上工程底價，讓林揚名看事後丙○○也把領標廠商名
    單交給林揚名，供其收購標單。開標前，林揚名也親自到鎮
    長室找丙○○，請丙○○幫忙將宜進公司廢標。丙○○亦予
    應允。林揚名在開標前，為給付工程回扣預作準備，並防止
    被查獲，而分次提領一百四十一萬五千元。在得標後不久，
    計算投標金額五百六十五萬元百分之二十五之工程款回扣為
    一百四十一萬二千五百元，將其中一百四十一萬二千五百元
    ，用牛皮紙袋裝妥，親自把該筆回扣拿到鎮長室交給被告丙
    ○○收受。雖在領款時間、次數、金額上，前後有所齟齬，
    但亦表示因為時間經過太久，無法完全記憶所致。按本件工
    程自開標之日起至林揚名在調查站接受調查供出支付工程回
    扣給丙○○止，超過一年六個月。對於領款日期、次數、每
    次領多少錢，如此細微問題，林揚名謂不復記憶，合乎常情
    。且其於偵查及審判中，均已就其先前供詞相佐部分，予以
    更正，並表示供述不一致之理由。參酌林揚名與丙○○，一
    個想圍標本件工程，需要丙○○的協助；一個希望從中獲取
    高額之回扣。可以說是各取所需，有共生共存關係。如林揚
    名與丙○○間，未有洩漏底價、收取回扣等關係及行為存在
    ，林揚名豈有杜撰事實，陷自己於危殆之境，此舉完全對自
    己百害而無一利。而二人又無任何恩怨情仇，林揚名自無誣
    陷之理。故林揚名之供詞具體而真實，自屬可信。
　林揚名雖曾於九十一年六月二十八日凌晨三時五十分許供述
  　，錢是拿到他（指丙○○）家給他的，但嗣後多次應訊均供
    稱錢是拿到公所鎮長室給他被告丙○○等語甚詳在卷，本院
    認林揚名在九十一年六月二十八日上午三時五十分許所供述
    可能記憶有誤，嗣後再回想起來才確定現款一百四十一萬二
    千五百元是拿到鎮長室給丙○○，則林揚名確有行賄給丙○
    ○之事實，應係真實。
(二)證人林江秋以下證詞，亦堪證明林江秋確有『提領現款一百
    四十一萬五千元』之回押款供林揚名致送給丙○○：
  1.九十一年六月二十八日接受調查站詢問時之供述筆錄（見八
    十九年他字第一三五五號卷(二)第一０一、一０二頁）：「我
    認識劉金樹，林揚名為了要順利得標前述工程，曾拜託劉金
    樹協助向其他領標廠商收取標單。至於劉金樹以多少代價及
    如何向其他廠商收購標單等詳情，我並不清楚。但我丈夫林
    揚名於該工程八十八年一月十一日開標前，陸續要我自第一
    銀行北港分行第00000000000號帳號提款，計約
    支付給劉金樹二十萬元現金，作為圍標前述工程之代價。另
    支給前北港鎮長丙○○依該工程得標金額二．五成，約計一
    百四十萬餘元的費用，作為承包該工程的代價。該筆金額都
    是我從第一銀行北港分行林揚名帳戶提領現金，再交由林揚
    名親自送給丙○○。至於提款及致送劉金樹及丙○○前述酬
    勞之正確日期、金額、因時間久遠，我已記不清楚，要調閱
    該帳戶才明瞭。」。
  2.九十一年六月二十八日接受檢察官訊問時之供述筆錄（見八
    十九年他字第一三五五號卷(二)第一一一、一一二頁）：「調
    查筆錄實在。在嘉邦公司負責跑銀行、寫標單、帳，都由我
    處理，有時兼會計。知情借用南朝、承緯公司標府番工程，
    是我先生林揚名借的。借牌的二家公司押標金，都是我去銀
    行領錢出來處理的。因怕被查到圍標，所以才做如此繁雜轉
    帳。」「（問：何以要圍標此工程？）那是我先生去跟鎮長
    說，我有聽他說起。」「（問：圍標工程要給鎮長多少錢？
    ）二十五百分比。開標前，錢由我從一銀領出來，交我先生
    拿去鎮公所，金額應接近給付鎮長之一百四十一萬元，因為
    時間很久，可能領多一點，家裡也要用。」「上午去領，應
    是當時交我先生。他拿現金去公所交給鎮長，回來有告訴我
    。」「有給劉金樹二十萬元，他去外面收標單，要給他的。
    」。
  3.九十一年七月四日接受檢察官訊問時之供述筆錄（見八十九
    年他字第一三五五號卷(三)第九十二至九十五頁）：
    問：拿給鎮長的錢從何戶頭提領？答：第一銀行北港分行嘉
    邦公司的帳戶。
    問：有無從其他戶頭裡提領？答：時間已久，我不太記得。
    問：何時去領錢？答：開標之前的幾個月前。
    問：一百四十萬左右是一次提領或分幾次提領？答：記得是
　  一次領的，但為何戶頭沒這條錢。
    問：是否有將錢轉入其他戶頭，再從其他戶頭提領給鎮長？
    答：我記得有領這條錢，我領現金。沒轉入其他戶頭。
    問：有無意見？答：都是林揚名去公所接洽的，錢我記得是
    一銀北港分行領的。
    問：（提示第一銀行交易明細供林江秋指認）哪筆錢是提領
    給鎮長？答：八十七年十月二十二日所提領的一筆金額一百
    五十萬元。
    問：提領這筆錢給鎮○○○道？答：知道，他送錢給誰都會
    告訴我。
　　問：為何要承認送錢給鎮長？答：確實有這件事，一定要說
　  。
  4.於九十一年八月一日接受檢察官訊問時之證述筆錄（見八十
    九年他字第一三五五號卷(三)第一五八頁反面、第一五九頁、
    第一六三頁反面）：
    問：承包府番公墓工程，是否確有將賄款一百四十一萬五千
    元（應係一百四十一萬二千五百元）交付鎮長丙○○？答：
    有。
    問：交付給鎮長的賄款是否從嘉邦公司一銀北港分行提領的
    ？答：是的。
    問：是否分別於八十七年十二月四日提領現金三十萬元、八
    十八年一月八日提領現金三十萬元及十萬元、八十八年一月
　　十二日分別提領五十萬元及二十一萬五千元，共一百四十一
  　萬五千元？答：是的。
    問：為何之前你們均供稱有將賄款交給鎮長，但是有關提領
    時間、提領次數，為何不同？答：沒有調銀行資料查對，只
    憑記憶有錯誤。
    問：一次給付或分次給鎮長？答：一次付給鎮長。
    問：為何分次去提領？答：是犯法的，分批領較安全。
    問：妳當時提領的現金一百四十一萬五千元，是否交給鎮長
    當作你們承包府番工程的對價？答：我交給我先生。
　　問：妳先生有無說錢的用途？答；他回來說他交給鎮長。
  5.九十一年八月二日接受檢察官訊問時之證述筆錄（見八十九
    年他字第一三五五號卷(三)第一八五頁反面、第一八六頁）：
    「交給丙○○的款項，是林揚名陪我去領的。領錢時就知道
    是要給丙○○的，林揚名有跟我講。因是犯法的，所以不能
    一次領，否則若出事，就很容易被查獲。」，
  6.林江秋於原審審理時具結後所為之證詞（見原審卷(一)第一七
    五至一八一頁）：
    問：嘉邦營造公司投標北港公墓工程你知情？答：知道。
    問：何人告訴你？答：林揚名。
    問：公司的事情他都會告訴你？答：不一定。
    問：嘉邦公司有向他人借牌投標這個工程？答：有。
    問：借幾支牌？答：二支，一支承緯營造公司，一支南朝營
    造。
    問：何人去借牌？答：林揚名。
    問：南朝、承緯的押標金何人處理？答：會計。
    問：你有去銀行領錢給會計？答：會計去領的。
    問：提示八十九他字卷一三五五號卷二，偵訊筆錄，你說押
    標金是你去銀行領錢出來（提示筆錄並告以要旨）答：實在
    的。
    問：是你去領的？答：是的。
    問：（繼續提示該卷調查站筆錄）你所說籌措押標金的來源
    ，是否實在？答：實在。
    問：（繼續提示該卷調查站筆錄），你說籌款交給丙○○的
    證詞是否實在？答：實在。
    問：提示他字卷(三)，八月二日的偵訊筆錄，交給丙○○的賄
    款，是林揚名陪你去領的？（提示筆錄並告以要旨）答：是
    的。
    問：提示八月一、二日測謊的報告，測謊的時候，你向調查
    員所說的實在？答：實在。
    問：你在調查站及地檢署所說的話是否實在？答：實在。
    問：為何你之前說一次提領，這次說分次領？答：因為緊張
    ，而且一時忘記了，回去查資料才知道。
    問：你說提領一百五十萬元是要給鎮長的，你說這一句話的
    時候，是不是還沒有去查你的帳目？答：還沒有。
    問：十二月四日到一月十二日各提領二次，為何這樣領？答
    ：這些錢有另外用途，所以分次提領，要送去工程用的。
    問：是要回扣用的？答：是要回扣用的。
    問：你是一次填載二張提款單，或是分次去領？答：忘記了
    。
　　問：你領錢的時候，就知道是要回扣用的？答：是的。
  7.證人林江秋之前後證詞，對於提領之金額及次數，及林揚名
    是否一起去提領，雖有不一致的情形，但對於其有否『提領
    現款金額計一百四十一萬五千元』部份之證述尚非係傳聞證
    據，關於林江秋提款交由林揚名等主要之點，與被告林揚名
    之供詞大致吻合，而其之所以對上述問題供述有不一致的情
    形，亦表示因為時間經過太久，無法完全記憶所致。本件工
    程自開標之日起至林揚名在調查站接受調查供出支付工程回
    扣給丙○○止，超過一年六個月。對於領款日期、次數、每
    次領多少錢，如此細微問題，謂不復明確翔實記憶，合乎常
    情。故林江秋的證詞是可信的。另衡以證人林江秋證詞非常
    的堅定，佐以林揚名之供詞、劉金樹之證言，林江秋所提領
    『一百四十一萬五千元』，應可認定係用以交付丙○○之回
    扣所用。
(三)關於林揚名、林江秋所供給付丙○○回扣一百四十一萬二千
    五百元，是來自嘉邦公司在第一商業銀行北港分行第000
    00000000帳戶：檢察官所提出之證明林揚名支付丙
    ○○工程回扣一百四十一萬二千五百元之資金來源，是嘉邦
    公司在第一商業銀行北港分行第00000000000號
    帳戶存款往來分類帳，確有於八十七年十二月四日提領三十
    萬元、八十八年一月八日各提領三十萬、十萬元、八十八年
    一月十二日各提領五十萬元、二十一萬五千元，共一百四十
    一萬五千元（八十九年他字第一三五五號卷(三)第一一五頁）
    ，與前述林揚名之自白及證人林江秋之證詞符合。益可佐證
    同案被告林揚名自白之可信性。
五、論罪科刑部分：被告丙○○係依法令從事於公務之人員，明
    知工程底價、領標廠商名單，攸關公共工程公開招標之公平
    性，並足以影響投標之價格，係中華民國國防以外應秘密之
    消息，洩漏工程底價、領標廠商名單，勢必喪失招標之公平
    性，並造成國庫損失。竟與被告林揚名期約收取按工程得標
    價額百分之二十五計算之回扣，而洩漏本件工程底價、提供
    領標廠商名單予林揚名，使得林揚名得予順利圍標本件工程
    ，事後又收受一百四十一萬二千五百元回扣，造成國庫鉅額
    損失。核其所為，係犯刑法第一百三十二條第一項洩漏國防
    以外秘密罪、貪污治罪條例第四條第一項第三款經辦公用工
    程收取回扣罪。又貪污治罪條例第四條第一項第三款之經辦
    公用工程收取回扣罪，為同條項第五款之違背職務收受賄賂
    罪之特別規定。被告收取回扣之行為，雖同時符合該條例第
    一項第五款違背職務收受賄賂罪之犯罪構成要件。但二罪之
    保護法益，均為公務員執行職務之公正性，為同一法益，自
    不得為雙重之評價，再論以違背職務收受賄賂罪。又被告客
    觀上雖有圖利嘉邦公司之行為，但意在收取回扣，非為圖利
    嘉邦公司。因此，亦不得再論以該條例第六條第一項第四款
    之圖利罪。另被告洩漏工程底價，以收取回扣，所犯以上二
    罪，有方法結果之牽連關係，應從一重之貪污治罪條例第四
    條第一項第三款之罪處斷。
六、原審以被告丙○○罪證明確，對丙○○部分量處有期徒刑拾
    貳年，併科罰金新台幣貳佰萬元，褫奪公權陸年，所得財物
    壹佰肆拾壹萬貳仟伍佰元應予追繳沒收，如全部或一部無法
    追繳時，以其財產抵償之，固非無見。惟(一)原審於主文欄內
    對被告丙○○所得財物新台幣壹佰肆拾壹萬貳仟伍佰元未載
    「新台幣」，容易誤認，且誤載為壹佰肆拾壹萬伍仟元，尚
    有未洽。(二)又貪污治罪條例第四條第一項第三款之經辦公用
    工程收取回扣罪，為同條項第五款之違背職務收受賄賂罪之
    特別規定。惟原判決第六十頁關於此部分卻載「又貪污治罪
    條例第四條第一項第四款之經辦公用工程收取回扣罪，為同
    條項第四款之違背職務收受賄賂罪之特別規定」云云將收受
    賄賂罪誤載為同條項第四款之規定，亦有不當。被告丙○○
    上訴意旨，猶執前詞否認犯罪，雖不足採。惟原判決此部分
    既有不當，自應由本院將原判決關於被告丙○○部分撤銷改
    判。爰審酌被告丙○○身為鎮長，不知黽勉從公，利用鎮長
    身分，控制公共工程之招標，洩漏工程底價，左右得標廠商
    ，使公開招標流於形式。並以此要求投標廠商支付高額回扣
    ，要求之金額高達得標金額百分之二十五。本件五百六十五
    萬元工程，即取得一百四十一萬二千五百元回扣，貪欲無窮
    。及犯後不但否認犯罪，亦以林揚名及林江秋所為之供述，
    對他不利，而於原審加予指責，犯後態度不佳等一切情狀，
    量處被告丙○○有期徒刑十一年，併科罰金新台幣壹百萬元
    ，罰金部分，併諭知易服勞役之折算標準。又依貪污治罪條
    例第十七條規定，宣告褫奪公權六年。其所收取之賄賂新台
    幣一百四十一萬二千五百元，依同條例第十條第一項、第二
    項規定，併予宣告追繳沒收，如全部或一部無法追繳時，以
    其財產抵償之，以資懲戒。
貳、被告甲○○、乙○○無罪部分：
一、公訴意旨略以：甲○○於八十五三月間至八十九年三月間，
    擔任北港鎮公所秘書，除經常性秘書事務外，並受丙○○之
    指派，負責主持該所公共工程發包之開標作業事務；乙○○
    則為該所建設課課員，負責經辦公用工程之發包作業。八十
    八年一月十一日北港鎮公所辦理「府番公墓工程」開標作業
    ，由秘書甲○○主持、另有發包主辦人員乙○○、主辦技士
    張龍對、主計主任詹志彬等三人參加開標審查作業，甲○○
    、乙○○二人事前已得丙○○指示（即嘉邦營造圍標此工程
    及宜進營造已投遞之標單應予廢標）竟未反對而曲從其意，
    對於其等主管之開標事務，基於直接圖利嘉邦營造不法利益
    之犯意聯絡，於開標時，明知「臺灣省各機關營繕工程投標
    須知及附件」業於八十七年五月二十八日修正公告，排除廠
    商投標乙標封「作任何記號」需廢標的規定，先由乙○○於
    審查宜進營造證件時，堅持援引修正前七十四年公佈的「臺
    灣省各機關營繕工程投標須知及附件」，以宜進營造乙標封
    上有紅色戳記為由，提出應予廢標，而未開啟「宜進營造」
    標函內之標單（宜進營造投標金額為四百四十九萬六千五百
    元），開標記錄表並記載「廢標、投標須知第十五條十九項
    」開標結果嘉邦營造終以唯一低於核定底價五百七十二萬元
    的標價五百六十五萬元得標承作「府番公墓工程」，計圖嘉
    邦營造不法利益約一百一十萬三千五百元（依嘉邦營造得標
    金額減去宜進營造投標金額）。因認被告甲○○、乙○○二
    人觸犯貪污治罪條例第六條第一項第四款之圖利罪嫌云云。
二、按犯罪事實應依證據認定之，無證據不得認定犯罪事實，刑
    事訴訟法第一百五十四條第二項定有明文。又事實之認定，
    應憑證據，如未能發現相當證據或證據不足以證明，自不能
    以推測或擬制之方法，以為裁判基礎；另在訴訟上用以證明
    事實之證據，須於通常一般人均不致有所懷疑，而得確信其
    真實之程度者，始得據以為有罪之認定，倘其證明尚未達到
    此一程度，而有合理之懷疑存在，致無從為有罪之確信時，
    即應為無罪之判決（最高法院四十年台上字第八六號、七十
    六年台上字第四九八六號等判例參照）。再者，刑法上之圖
    利罪，以客觀上有圖得不法利益之意思而表現於犯罪行為，
    並因而圖得不法利益始屬相當，此項不法利益之犯意，須依
    客觀而確實之證據加以認定，如以臆測理想之詞予以推定，
    其採證即難謂為適法（最高法院九十三年台上字第七一五號
    判決參照）。
三、訊據被告甲○○、乙○○均堅決否認上開犯行，被告甲○○
    辯稱：否認曾受到丙○○的指示，將宜進公司的標單廢標。
    與乙○○間也沒有犯意聯絡。沒有明知違背法令云云；被告
    乙○○辯稱：本件工程開標時，發現第一號標封有紅色戳記
    。依行政院暨所屬各機關營繕工程招標注意事項第五點規定
    ，不得於投標函件封面書寫廠商名稱、負責人姓名或加蓋圖
    章、戳記等，違反規定者，取消該投標資格。經小組審核一
    致通過，由主持人宣布廢標，並無不法。依台灣省政府八十
    四年八月三十一日府建四字第八二五五０號函，轉頒修正「
    行政院招標注意事項」，在說明三亦指示：至本府所頒各機
    關營繕工程投標須知及附件，未配合修正前，如有牴觸部分
    ，應依本注意事項規定辦理。「修正前投標須知」，符合行
    政院頒布之上述注意事項，故應可參考機動適用。「修正後
    投標須知」，並未配合行政院之上述注意事項修正，部分有
    牴觸之情形。審標仍應以當時有效且位階較高之行政院上述
    注意事項為準。編號一標單未啟封，不知何家廠商，也不知
    標價，哪來圖利特定廠商。鎮長丙○○有無收取回扣，被告
    也不知道。在宜進公司標封上加蓋紅色印記，才是真正導致
    法益侵害之犯罪行為。但無任何證據證明是被告所為。被告
    主觀上沒有故意違背法令的意思，在客觀上也沒有違背法令
    之事實云云。
四、經查：
(一)公訴人指訴之上開事實，迭據被告甲○○、乙○○於歷審堅
    決否認，被告丙○○亦從未供承其有意使林揚名得標之事實
    告知被告甲○○、乙○○，且林揚名亦未曾供承被告甲○○
    、乙○○知悉本件事情，及有與被告甲○○、乙○○接觸、
    碰面之情事，且從卷內事證，亦查無積極證據足資佐證被告
    丙○○曾指示被告甲○○、乙○○配合林揚名之圍標，而將
    宜進公司之標單作廢標處理情事。況該工程於八十八年一月
    十一日下午三時開標時，參與開標之人除擔任秘書之被告甲
    ○○、總務之乙○○二人之外，尚有里幹事張龍對、主計主
    任詹志彬、政風主任李瑞山，為證人詹志彬供述在卷（見原
    審卷(一)第二四六頁反面），係採合議制開標，因發現投標之
    宜進公司乙標封背面右上角有紅色圓形戳記（見本院更二卷
    第三六０頁反面），據詹志彬於原審證稱：「開標時有爭議
    。」「因標單作記號」「經過一段很長的時間，乙○○、甲
    ○○就說開標要嚴格進行，主持人就根據乙○○之意見，宣
    布宜進公司廢標。」「大約一、二十分鐘」「政風主任李瑞
    山、我、乙○○、甲○○，大部分是我們四人在討論。
　　」（見原審卷(一)第二四六頁反面至至一五０頁），足見宜進
　  公司投標之乙標封背面右上角之紅色圓形戳記，於開標時，
    係經過與會人員一、二十分鐘討論始作成廢標之結論，尚非
　　被告甲○○、乙○○二人所能獨斷，是甲○○、乙○○自無
　  圖利林揚名嘉邦公司之犯意可言。
(二)宜進公司乙標封背面右上角之紅色圓形戳記，依相關卷證，
    尚無法認定係被告甲○○、乙○○所為。
  1.宜進公司負責人蕭瑟榮及其妻陳素姜，均結證證明，他們在
    標封上不會去蓋圓形記號，本件宜進公司的標封上的紅色記
    號，不是他們所為（見原審卷(一)第一九七頁、第二０一頁反
    面），倘以常理判斷，如宜進公司有意承攬本件工程，以其
    多年參與公共工程的投標經驗，固不可能在標封上作記號。
    然蕭瑟榮、陳素姜夫婦，收受林揚名一萬元，而同意使其標
    單成為廢標，則只有宜進公司人員可能設法挑出標單加上記
    號，始符常理，以蕭瑟榮、陳素姜夫婦於接受調查站詢問及
    檢察官第一次訊問時，均否認有接受林揚名金錢，同意廢標
    處理等詞，故其二人之證詞，仍存有疑義。
  2.本件投標函件，有機會接觸之人，包括宜進公司之人員、郵
    遞過程之郵務人員、接收傳遞函件之鄉公所人員，並非被告
　  二人所能管領，且開標時所有參與之成員均有接觸之可能，
    是以，標封上之紅色圓形戳記雖可顯見非係作業時不經意印
    染所致，而應係刻意所為，惟尚無具體事證足以認定係由被
    告甲○○、乙○○所為。
  3.又從調閱之系爭工程投標之四份乙標封信封袋觀之，該信封
    上並無註明投標者，故從信封表面無法看出係何家公司投標
    （見本院更二卷第二五九至三六三頁），即未開標前，無法
    辨識何份投標書為宜進公司標單。被告甲○○、乙○○既未
    管領該乙標封，自無法證明宜進公司乙標封背面右上角之紅
    色圓形戳記為被告甲○○、乙○○所為。
(三)被告甲○○、乙○○二人於開標時，宣告宜進公司之乙標封
    為無效標，並無違反規定。
    宜進公司參與本件工程投標之乙標封袋，其背面右上角固有
　　一不明之紅色圓形戳記（見他字卷(一)第一一一頁、第一二八
　  頁、本院上訴卷第一三四、一三五頁、本院更二卷第三六０
    頁反面）。按台灣省各機關營繕工程投標須知及附件之行政
    命令，於八十七年五月二十八日修正前，第十五款第十九目
    自原規定：「乙標封上加註廠商名稱、負責人姓名、地址、
    電話或作任何記號或封口未加密封者，其所投標之標單無效
    。」修正為：「乙標封上加註廠商名稱、負責人姓名、地址
    、電話或封口未加密封者，其所投標之標單無效。」有修正
    前、後之上開須知影本附卷可參（見八十九年度他字第一三
    五五號卷(一)第九十三、一０五頁），修正後將「或作任何記
    號」刪除。亦即台灣省各機關營繕工程投標須知【修正後已
    將在乙標封上加註「任何記號」標單無效之規定修正刪除】
    。宜進公司乙標封背面右上角有紅色圓形戳記，於八十八年
　　一月十一日開標時，依「修正後台灣省各機關營繕工程投標
 　 須知」第十五款第十九目規定，投標單固屬有效。但行政院
    八十六年九月二十五日台（八六）內字第三六一二二號函修
　　正「行政院暨所屬各機關營繕工程招標注意事項」第五點規
  　定：「工程招標以採用通信投標為原則，參加投標廠商應將
    投標函件以雙層封套交寄，且不得於投標函件封面書寫廠商
    名稱、負責人姓名或加蓋圖章、戳記等，違反規定者，取消
    該投標資格。」（該規定於八十八年十二月十七日台八十八
    丙字第四五五九八號函明令停止適用），宜進公司乙標封背
    面右上角有紅色圓形戳記，仍屬無效標。依行政命令之位階
    效力，行政院之層級高於台灣省，自以行政院之行政命令位
　　階效力較高，有關營繕工程招標自應準據位階較高之「行政
　  院暨所屬各機關營繕工程招標注意事項」，即宜進公司乙標
    封背面右上角有紅色圓形戳記，仍屬無效標。況本件「宜進
    公司乙標封背面右上角有紅色圓形戳記」情形，函詢行政院
　　公共工程委員會結果，該會亦認「宜取消該投標資格」，有
  　行政院公共工程委員會九十三年四月十三日工程企字第０９
    ３００１３９７２０號函附往來電子郵件、行政院八十六年
    九月二十五日台（八六）內字第三六一二二號函修正「行政
　　院暨所屬各機關營繕工程招標注意事項」第五點規　定在卷
 　 可稽（見本院更一卷(一)第一四九至一五一頁）。本件工程係
    八十七年十二月十六日公告工程招標並於八十八年一月十一
    日開標，投標之宜進公司之投標函乙標封背面右上角有紅色
    圓形戳記，自屬無效標。被告甲○○、乙○○二人於開標時
    ，宣告為無效標，自無違反規定。
五、綜上所述，被告甲○○、乙○○於本件並未取得任何不法利
    益，且無法證明有圖利嘉邦公司之犯意，亦無法證明宜進公
    司標封紅色圓形戳記係被告甲○○、乙○○所為（起訴書亦
    未認定係其二人所為），被告甲○○、乙○○二人於開標時
    ，宣告宜進公司之乙標封為無效標，並無違反規定。足認被
    告甲○○、乙○○自無公訴人指訴之圖利罪嫌，被告甲○○
    、乙○○犯罪則屬不能證明。原審就被告甲○○、乙○○部
    分未予詳查，論處被告甲○○、乙○○二人罪刑，即有未合
    。被告甲○○、乙○○上訴意旨否認犯罪，指摘原判決不當
    ，為有理由，應由本院將原判決此部分撤銷，改諭知被告甲
    ○○、乙○○無罪判決。
據上論斷，應依刑事訴訟法第三百六十九條第一項前段、第三百
六十四條、第二百九十九條第一項前段、第三百零一條第一項，
貪污治罪條例第二條、第四條第一項第三款、第十條第一項、第
二項、第十七條、第十九條，刑法第五十五條、第四十二條第三
項、第三十七條第二項、第一百三十二條第一項，判決如主文。
本案經檢察官江守權到庭執行職務。
中　　華　　民　　國　　94　　年　　11    月　　9　 　日
            刑事第一庭審判長法官　黃　崑　宗
                            法官　田　平　安
                            法官　蔡　長　林
以上正本證明與原本無異。
如不服本判決，應於收受本判決後十日內向本院提出上訴書狀。
其未敘述上訴理由者並得於提起上訴後十日內向本院補提理由書
狀（均須按他造當事人之人數附繕本）「切勿逕送上級法院」。
　　　　　　　　　　　　　書記官　李　培　薇
中　　華　　民　　國　　94　　年　　11    月　　10  　日
附錄本案論罪科刑法條全文：
貪污治罪條例第四條第一項第三款：
有下列行為之一者，處無期徒刑或十年以上有期徒刑，得併科新
台幣一億元以下罰金：
  三  建築或經辦公用工程或購辦公用器材、物品，浮報價額、
      數量、收取回扣或有其他舞弊情事者。
